---
title: |
 | Průzkumová analýza dat a metoda hlavních komponent
subtitle: |
 | 4ST512 Vícerozměrná statistika
date: "24\\. října 2017"
author: Lubomír Štěpánek
fontsize: 12pt
geometry: margin = 2.0cm
bibliography: references.bib
csl: iso690-numeric-brackets-cs.csl
output:
  pdf_document:
    number_sections: true
    fig_caption: true
    includes:
      in_header: my_styles.tex
---

```{r setup, include = FALSE}
knitr::opts_chunk$set(echo = TRUE)
```

\tableofcontents

\AddToShipoutPictureBG*{%
  \AtPageLowerLeft{%
    \hspace{\paperwidth}%
    \raisebox{\baselineskip}{%
      \makebox[0pt][r]{{\footnotesize Vysázeno pomocí \textsf{R}-ka, \textsf{YAML}-u, \TeX-u a Bib\TeX-u\quad}}
}}}


\section{Zadání úlohy}

Východiskem je soubor \texttt{du1\_30.sav}, který obsahuje šest vybraných biometrických měr u $254$ žen.

\begin{enumerate}[(i)]
  \item Prozkoumejme data s ohledem na marginální i sdružené rozdělení veličin a identifikujme případné odchylky od normality a podezřelá pozorování.
  \item U podezřelých pozorování rozhodněme, zda jsou chybná, případně se pokusme odchylky vysvětlit.
  \item Dále se zabývejme "dimenzionalitou" dat. Jsou rozměry mezi sebou nezávislé, nebo naopak další proměnné nepřinášejí unikátní informaci?
  \item Rozhodněme, zda je vhodné pomocí metody hlavních komponent analyzovat kovarianční, nebo korelační matici. Pokuste se interpretovat hlavní komponenty\footnote{Hodnocena bude správnost posouzení jedno- a vícerozměrné normality proměnných (včetně vysvětlení odchylek), identifikace odlehlých pozorování, určení dimenzionality dat, interpretace komponent. Všechny výstupy musí být okomentovány a interpretovány, všechna rozhodnutí musí být zdůvodněna. Body mohou být odečteny i za nedodržení formálních požadavků (délka, srozumitelnost, čitelnost výstupů).}.
\end{enumerate}


\section{Řešení úlohy}

\subsection{Metodologie a analýza dat}

Celá úloha byla řešena v prostředí \textsf{R}, které je určeno pro statistické výpočty a následné grafické náhledy [@Rlanguage]. Datový soubor \texttt{du1\_30.sav} byl pomocí balíčku \texttt{foreign} nahrán do prostředí \textsf{R}.

Pro účely průzkumové analýzy data (EDA, \underline{e}xporatory \underline{d}ata \underline{a}nalysis) byly použity grafické nástroje jazyka \textsf{R}.


\subsubsection{Odlehlá pozorování}

Pro detekci možných odlehlých pozorování bylo použito zobrazení každé proměnné pomocí boxplotu a dále metoda \textit{inner and outer fences} (\textit{vnitřní a vnější hradby}) [@Chambers1983].

\scriptsize{\setstretch{0.5}
Je-li $\bm{x} = (x_{1}, x_{2}, \ldots, x_{n})^{T}$, pak suspektně odlehlá v rámci výběru $\bm{x}$ je ta hodnota $x_{i}$, pro kterou platí, že

  \begin{equation}\label{inner_fences}
    x_{i} \notin \langle Q_{1} - 1,5 \cdot (Q_{3} - Q_{1}); Q_{3} + 1,5 \cdot (Q_{3} - Q_{1}) \rangle,
  \end{equation}
  
kde $i \in \{1, 2, \ldots, n\}$, $n$ je rozsah souboru, $Q_{1}$ a $Q_{3}$ je první a třetí výběrový kvartil nad vektorem dat $\bm{x}$, respektive. Graficky suspektní odlehlost zobrazují i krabicové diagramy pomocí samostatně zobrazených pozorování mimo krabici danou kvartilovým rozpětím. Bylo by možné použít i formální testy hypotéz na jednorozměrnou odlehlost v rámci výběru $\bm{x}$, například Dixonův test nebo Grubbsův test. Nicméně vždy jde jen o podpůrnou metodu, konečné rozhodnutí o odlehlosti vytipované hodnoty má spíše expertní charakter. \par}
\setstretch{1.0}\normalsize

\subsubsection{Ověřování normality}

Pro ověřování jednorozměrné normality dat spojitých proměnných byly použity histogramy, dále byly vykresleny kvantil-kvantil diagramy porovnávající teoretické a ve výběrech pozorované kvantily normálního rozdělení. Nakonec byly provedeny formální testy normálnosti, a sice Kolgomorův-Smirnovův a Shapiro-Wilkův test.

\scriptsize\setstretch{0.9}
V histogramech byl počet intervalů $k$, na které byl rozsah hodnot proměnné rozdělen, určen podle \textit{Sturgesova pravidla}, tedy \mbox{$k = \lceil \log_{2} n \rceil + 1$}, kde $n$ je počet pozorování ve výběru proměnné.

Kolmogorovův-Smirnovův jednovýběrový test zkoumá nulovou hypotézu $H_{0}$ o tom, že výběr pochází z předpokládaného teoretického rozdělení, zde normálního, pomocí statistiky $D_{1}$. Vstupem jednovýběrového testu je $k$ tříd testovaného výběru a předpokládané teoretické rozdělení, které je rozděleno do stejného počtu tříd. Nad každou třídou testovaného výběru spočtěme četnosti $n_{1i}$ a nad každou třídou teoretického rozdělení četnosti $n_{2i}$, kde $i \in \{1, 2, \ldots, k\}$. Poté vyčísleme kumulativní četnosti pro výběr $N_{1i} = \sum_{j=1}^{i} n_{1j}$ a pro testované rozdělení $N_{2i} = \sum_{j=1}^{i} n_{2j}$. Hodnocené kritérium $D_{1}$ je pak
  
  \begin{equation*}
    D_{1} = \frac{1}{n} \max_i \lvert N_{1i} - N_{2i} \rvert,
  \end{equation*}
  
kde $n$ je celkový počet prvků výběru. Hodnota kritéria $D_{1}$ se porovná s kritickou hodnotou $D_{1\max}$ pro danou hladinu významnosti $\alpha$; ta je tabelována, případně ji lze pro větší hodnoty $D_{1\max}$ odhadnout podle numerických pravidel, více v [@Birnbaum1951]. Hladina významnosti obou testů byla pro oba výběry vypočtena numericky v prostředí \textsf{R} pomocí funkce \texttt{ks.test()}.
  
Shapirův-Wilkův test testuje nulovou hypotézu $H_0$ o tom, že statistický výběr $\bm{x} = (x_{1}, x_{2}, \ldots, x_{n})^{T}$ pochází z normálního rozložení. Testová statistika

  \begin{equation*}
    W = \frac{\left(\sum_{i=1}^n a_i x_{(i)} \right)^2}{\sum_{i=1}^n (x_i-\bar{x})^2} ,
  \end{equation*}
  

kde $x_{(i)}$ je $i$-tá nejmenší hodnota výběru $\bm{x}$, $\bar{x}$ je výběrový průměr a $a_{i}$ jsou konstanty dány Shapiro-Wilkovou metodikou podle [@Royston1982]. Kritické hodnoty pro statistiku $W$ jsou pro danou hladinu významnosti $\alpha$ tabelovány nebo dostupné ve vhodném software. V prostředí \textsf{R} je Shapirův-Wilkův test implementován ve funkci \texttt{shapiro.test()}.
\setstretch{1.0}\normalsize

\scriptsize\setstretch{0.5}
Pro ověření vícerozměrné normality byl použit \textsf{R}-kový balíček \texttt{MVN}, který nabízí testy vícerozměrné normality (např. Henze-Zinklerův test, [@Henze1990]) stejně jako matice \mbox{kvantil-kvantil} diagramů pro sdružená vícerozměrná rozložení více proměnných z datasetu. Nakonec byla spočítána i adjustovaná robustní Mahalanobisova distance dle [@Gnanadesikan1972], která pomohla identifikovat pozorování podezřelá z vícerozměrné odlehlosti.
\setstretch{1.0}\normalsize


\subsubsection{Analýza hlavních komponent}

Přestože se používá i jako nástroj extrakce proměnných, zde bude použita jako metoda redukce dimenzionality v systému proměnných, které jsou navzájem relativně hodně korelovány.

\scriptsize\setstretch{0.5}
Principem analýzy hlavních komponent je přepsání vstupních dat v matici $\bm{X}$ na data $\bm{Y}$ tak, aby $\bm{Y} = \bm{X}\bm{P}$, kde $\bm{P}$ je matice vlastních vektorů kovarianční matice $\Sigma_{\bm{X}}$. Kovarianční matice $\Sigma_{\bm{X}}$ splňuje vztah $\Sigma_{\bm{X}} = \bm{P}\bm{\Lambda}\bm{P}^T$, kde $\bm{\Lambda}$ je diagonální matice obsahující na diagonále vlastní čísla matice $\Sigma_{\bm{X}}$.

Seřadíme-li vlastní vektory v $\bm{P}$ podle velikosti vlastních čísel, dostaneme složky v $\bm{Y}$ setříděné podle rozptylu, čímž lze určit, kolik prvních vlastních vektorů (komponent) již suficientně vysvětlí požadovanou míru variability $\bm{Y}$. Podrobněji pak v [@Hebak2004VicerozmerneStatistickeMetody].
\setstretch{1.0}\normalsize


\subsection{Výsledky}

Dataset \texttt{du1\_30.sav} obsahuje šest numerických spojitých proměnných, a sice \textit{obvod hrudníku}, \textit{obvod břicha}, \textit{obvod stehen}, \textit{obvod předloktí}, \textit{obvod kolene}, \textit{obvod kotníku}, a jednu identifikátorovou proměnnou \textit{id}. Nejsou přítomny žádné chybějící hodnoty. Základní vztahy mezi numerickými proměnnými vidíme v rámci průzkumové analýzy dat na obrázku \ref{scatterplot_matrix}.

\textit{Průzkumová analýza dat.} Z obrázku \ref{scatterplot_matrix} se jeví, že mezi všemi šesti spojitými proměnnými je vztah typu přímé úměry, přesněji s růstem jedné proměnné rostou hodnoty každé další (bez ohledu na kauzalitu).

\textit{Odlehlá pozorování a ověřování normality.} Z tabulky \ref{my_p_values} nahlédneme, že předpoklad normálního rozdělení není u žádné proměnné dobře udržitelný; je to však dáno i převažujícími horními odlehlými hodnotami ve výběrech. Zároveň však z histogramů a především z boxplotů na obrázcích \ref{obvod_hrudniku} až \ref{obvod_kotniku} vidíme, že žádná detekovaná odlehlá hodnota se zbylým hodnotám daného výběru nevymyká řádově. Lze tedy předpokládat, že detekované odlehlé hodnoty pomocí formule (\ref{inner_fences}) nejsou ve skutečnosti hodnoty vzniklé náhodnou chybou (např. měření), ale jde o varianty na hraně normy, popisující skutečnou realitu. Pro další analýzy vyžadující normální rozdělení by bylo nutné zvážit vyloučení odlehlých hodnot či transformace proměnných např. logaritmováním, jak radí [@zvara2013]. Zešikmení zprava (odporující dobré normalitě dat) je pak vždy vidět i na histogramech a na kvantil-kvantil diagramech jako tzv. lehké konce (\textit{light tails}), viz obrázky \ref{obvod_hrudniku} až \ref{obvod_kotniku}.


\begin{table}[H]
  \centering
  \begin{tabular}{lrr}
  \hline
  proměnná & $p$-hodnota Kolgomorova-Smirnova testu & $p$-hodnota Shapiro-Wilkova testu \\
  \hline
  obvod hrudníku & $<$ 0,0001 & $<$ 0,0001 \\ 
  obvod břicha & $<$ 0,0001 & $<$ 0,0001 \\ 
  obvod stehen & $<$ 0,0001 & $<$ 0,0001 \\ 
  obvod předloktí & $<$ 0,0001 & $<$ 0,0001 \\ 
  obvod kolene & $<$ 0,0001 & $<$ 0,0001 \\ 
  obvod kotníku & $<$ 0,0001 & 0,0911 \\
  \hline
  \end{tabular}
  \caption{Odhady hladin významnosti ($p$-hodnot) testů normality pro jednotlivé proměnné \label{my_p_values}}
\end{table}



\begin{figure}[H]
  \centering
  \includegraphics[width = 0.8\hsize]{%
    scatterplot_matrix.eps%
  }
  \caption{%
    Matice bodových diagramů s naznačeným lokálně-váženým (LOESS) regresním trendem (červeně). \label{scatterplot_matrix}%
  }
\end{figure}


\scriptsize{\setstretch{0.5}
Na obrázku \ref{obvod_hrudniku} je krabicový diagram, histogram a kvantil-kvantil diagram výběrové proměnné \textit{obvod hrudníku}. Lze nahlédnout, že proměnná obsahuje dle podmínky (\ref{inner_fences}) několik suspektně odlehlých pozorování (vzhledem ke zbylým pozorováním), a sice pozorování s indexy 8, 44, 154, 159 a 161 (horní odlehlé). Protože jde o soubor žen, může jít o hodnoty obvodu hrudníku u žen s tzv. \textit{makromastií}; jde o benigní stav, kdy je objem prsů nadměrně zvětšen po menopauze. \par}
\setstretch{1.0}\normalsize

\begin{figure}[H]
\centering
\begin{minipage}{.30\textwidth}
  \centering
  \includegraphics[width = 0.9\hsize]{%
    obvod_hrudniku_boxplot.eps%
  }
\end{minipage}\hfill%
\begin{minipage}{.30\textwidth}
  \centering
  \includegraphics[width = 0.9\hsize]{%
    obvod_hrudniku_histogram.eps%
  }
\end{minipage}\hfill%
\begin{minipage}{.30\textwidth}
  \centering
  \includegraphics[width = 0.9\hsize]{%
    obvod_hrudniku_qqplot.eps%
  }
\end{minipage}
\caption{Krabicový diagram, histogram a kvantil-kvantil diagram výběrové proměnné \textit{obvod hrudníku} \label{obvod_hrudniku}}
\end{figure}


\scriptsize{\setstretch{0.5}
Na obrázku \ref{obvod_bricha} je krabicový diagram, histogram a kvantil-kvantil diagram výběrové proměnné \textit{obvod břicha}. Lze nahlédnout, že proměnná obsahuje dle podmínky (\ref{inner_fences}) několik suspektně odlehlých pozorování (vzhledem ke zbylým pozorováním), a sice pozorování s indexy 8, 95, 154 a 161 (horní odlehlé). Může se jednat například o ženy s gynoidním typem obezity v rámci metabolického syndromu. \par}
\setstretch{1.0}\normalsize

\begin{figure}[H]
\centering
\begin{minipage}{.30\textwidth}
  \centering
  \includegraphics[width = 0.9\hsize]{%
    obvod_bricha_boxplot.eps%
  }
\end{minipage}\hfill%
\begin{minipage}{.30\textwidth}
  \centering
  \includegraphics[width = 0.9\hsize]{%
    obvod_bricha_histogram.eps%
  }
\end{minipage}\hfill%
\begin{minipage}{.30\textwidth}
  \centering
  \includegraphics[width = 0.9\hsize]{%
    obvod_bricha_qqplot.eps%
  }
\end{minipage}
\caption{Krabicový diagram, histogram a kvantil-kvantil diagram výběrové proměnné \textit{obvod břicha} \label{obvod_bricha}}
\end{figure}

\scriptsize{\setstretch{0.5}
Na obrázku \ref{obvod_stehen} je krabicový diagram, histogram a kvantil-kvantil diagram výběrové proměnné \textit{obvod stehen}. Lze nahlédnout, že proměnná obsahuje dle podmínky (\ref{inner_fences}) několik suspektně odlehlých pozorování (vzhledem ke zbylým pozorováním), a sice pozorování s indexy 2, 22, 44, 115, 154 (horní odlehlé). Může se jednat opět například o ženy s gynoidním typem obezity (typ "hruška") v rámci metabolického syndromu, kdy je somatický tuk ukládán v oblasti boků a stehen. \par}
\setstretch{1.0}\normalsize

\begin{figure}[H]
\centering
\begin{minipage}{.30\textwidth}
  \centering
  \includegraphics[width = 0.9\hsize]{%
    obvod_stehen_boxplot.eps%
  }
\end{minipage}\hfill%
\begin{minipage}{.30\textwidth}
  \centering
  \includegraphics[width = 0.9\hsize]{%
    obvod_stehen_histogram.eps%
  }
\end{minipage}\hfill%
\begin{minipage}{.30\textwidth}
  \centering
  \includegraphics[width = 0.9\hsize]{%
    obvod_stehen_qqplot.eps%
  }
\end{minipage}
\caption{Krabicový diagram, histogram a kvantil-kvantil diagram výběrové proměnné \textit{obvod stehen} \label{obvod_stehen}}
\end{figure}


\scriptsize{\setstretch{0.5}
Na obrázku \ref{obvod_predlokti} je krabicový diagram, histogram a kvantil-kvantil diagram výběrové proměnné \textit{obvod předloktí}. Lze nahlédnout, že proměnná obsahuje dle podmínky (\ref{inner_fences}) několik suspektně odlehlých pozorování (vzhledem ke zbylým pozorováním), a sice pozorování s indexy 166 (dolní odlehlá), 8, 17, 44, 154, 155, 232 (horní odlehlé). V případě dolní odlehlé může jít o svalovou atrofii při sarkopenii či kachexii onkologickém onemocnění, v případě horních odlehlých se může jednat typicky o ženy po ablaci mammy, kdy poté často odchází k lymfatickým otokům horní končetiny na ipsilaterální straně (tzv. \textit{lymfedém}). \par}
\setstretch{1.0}\normalsize

\begin{figure}[H]
\centering
\begin{minipage}{.30\textwidth}
  \centering
  \includegraphics[width = 0.9\hsize]{%
    obvod_predlokti_boxplot.eps%
  }
\end{minipage}\hfill%
\begin{minipage}{.30\textwidth}
  \centering
  \includegraphics[width = 0.9\hsize]{%
    obvod_predlokti_histogram.eps%
  }
\end{minipage}\hfill%
\begin{minipage}{.30\textwidth}
  \centering
  \includegraphics[width = 0.9\hsize]{%
    obvod_predlokti_qqplot.eps%
  }
\end{minipage}
\caption{Krabicový diagram, histogram a kvantil-kvantil diagram výběrové proměnné \textit{obvod předloktí} \label{obvod_predlokti}}
\end{figure}


\scriptsize{\setstretch{0.5}
Na obrázku \ref{obvod_kolene} je krabicový diagram, histogram a kvantil-kvantil diagram výběrové proměnné \textit{obvod kolene}. Lze nahlédnout, že proměnná obsahuje dle podmínky (\ref{inner_fences}) několik suspektně odlehlých pozorování (vzhledem ke zbylým pozorováním), a sice pozorování s indexy 44 a 154 (horní odlehlé). Může se jednat opět o ženy s gynoidním typem obezity (typ "hruška") v rámci metabolického syndromu, kdy je somatický tuk ukládán v oblasti boků a stehen (i kolen) se vznikem tzv. tukových polštářů. \par}
\setstretch{1.0}\normalsize

\begin{figure}[H]
\centering
\begin{minipage}{.30\textwidth}
  \centering
  \includegraphics[width = 0.9\hsize]{%
    obvod_kolene_boxplot.eps%
  }
\end{minipage}\hfill%
\begin{minipage}{.30\textwidth}
  \centering
  \includegraphics[width = 0.9\hsize]{%
    obvod_kolene_histogram.eps%
  }
\end{minipage}\hfill%
\begin{minipage}{.30\textwidth}
  \centering
  \includegraphics[width = 0.9\hsize]{%
    obvod_kolene_qqplot.eps%
  }
\end{minipage}
\caption{Krabicový diagram, histogram a kvantil-kvantil diagram výběrové proměnné \textit{obvod kolene} \label{obvod_kolene}}
\end{figure}


\scriptsize{\setstretch{0.5}
Na obrázku \ref{obvod_kotniku} je krabicový diagram, histogram a kvantil-kvantil diagram výběrové proměnné \textit{obvod kotníku}. Lze nahlédnout, že proměnná obsahuje dle podmínky (\ref{inner_fences}) několik suspektně odlehlých pozorování (vzhledem ke zbylým pozorováním), a sice pozorování s indexy 166 (dolní odlehlá) a 44, 155, 175, 254 (horní odlehlé). V případě dolní odlehlé (opět žena s indexem 166) může jít o všeobecnou kachexii (pokud nejde o náhodnou chybu měření), v případě horních odlehlých se může jednat typicky o ženy s insuficiencí pravého srdce a perimaleolárními otoky, anebo o ženy s žilní insuficiencí (a perimaleolárními otoky). \par}
\setstretch{1.0}\normalsize

\begin{figure}[H]
\centering
\begin{minipage}{.30\textwidth}
  \centering
  \includegraphics[width = 0.9\hsize]{%
    obvod_kotniku_boxplot.eps%
  }
\end{minipage}\hfill%
\begin{minipage}{.30\textwidth}
  \centering
  \includegraphics[width = 0.9\hsize]{%
    obvod_kotniku_histogram.eps%
  }
\end{minipage}\hfill%
\begin{minipage}{.30\textwidth}
  \centering
  \includegraphics[width = 0.9\hsize]{%
    obvod_kotniku_qqplot.eps%
  }
\end{minipage}
\caption{Krabicový diagram, histogram a kvantil-kvantil diagram výběrové proměnné \textit{obvod kotníku} \label{obvod_kotniku}}
\end{figure}



\begin{figure}[H]
  \centering
  \includegraphics[width = 1.0\hsize]{%
    bivariant_normality_matrix.eps%
  }
  \caption{%
    Matice diagramů popisujících dvourozměrnou normalitu. \label{bivariant_normality_matrix}%
  }
\end{figure}

Na obrázcích \ref{bivariant_normality_matrix} a \ref{bivariant_normality_perspective_matrix} můžeme vidět, že každé dvě proměnné v souboru jsou relativně hodně korelované (vidíme typické vrstevnicové elipsy na obrázku \ref{bivariant_normality_matrix}; v případě nekorelovanosti by byly mapy spíše kruhové). V tabulce \ref{henze_zinkler_p_values} nahlédneme, že předpoklad vícerozměrné (bivariantní) normality byl Henze-Zinklerovým testem ve všech dvojicích proměnných zamítnut.

\scriptsize{\setstretch{0.5}
Současně byla spočítána i adjustovaná Mahalanobisova distance a její $\chi^2$ kvantil, čímž bylo identifikován čtrnáct pozorování podezřelých z vícerozměrné odlehlosti. Podle výpočtů jde o ženy s indexy 100, 101, \ldots, 113. Všechna tato pozorování mají adjustovanou robustní Mahalanobisovu distanci větší než 15,79, což je spočtený kritický $\chi^2$ kvantil.\par}
\setstretch{1.0}\normalsize


\begin{figure}[H]
  \centering
  \includegraphics[width = 1.0\hsize]{%
    bivariant_normality_perspective_matrix.eps%
  }
  \caption{%
    Matice plastických diagramů popisujících dvourozměrnou normalitu. \label{bivariant_normality_perspective_matrix}%
  }
\end{figure}

\textit{Analýza hlavních komponent.} Analýza hlavních komponent byla vzhledem k relativně velkým rozdílům v rozptylech jednotlivých proměnných v souboru provedena na korelační matici, sestavené z těchto proměnných. Jak je vidět z obrázků \ref{bivariant_normality_matrix} a \ref{bivariant_normality_perspective_matrix} i z kovarianční matice (zde neuvádím), proměnné spolu minimálně po dvou korelují, proto má provedení analýzy hlavních komponent ve smyslu redukce dimenzionality smysl.

V tabulce \ref{importance} vidíme, že již samotná první hlavní komponenta vysvětlí 72,4 \% celkové variability, zatímco druhá hlavní komponenta vysvětlí pouze dalších 10,3 \% variability. To ilustruje i obrázek \ref{scree_plot}.

Lze tedy uvažovat dokonce pouze jednu (první) hlavní komponentu za účelem vysvětlení významné části celkové variability a přitom velmi dobré redukce dimenzionality. Eventuálně lze přijmout první dvě hlavní komponenty, které dohromady vysvětlí 82,7 \% celkové variability. V tabulce \ref{rotation} pak vidíme, že lineární koeficienty první hlavní komponenty jsou všechny kladné a relativně velké. To lze chápat tak, že první hlavní komponenta silně pozitivně souvisí se všemi šesti měřenými proměnnými; první hlavní komponentu tak lze interpretovat jako společnou vlastnost všech měřených proměnných a tou se zdá být síla vrstvy podkožního somatického tuku.

Naopak z \ref{rotation} vidíme i to, že druhá hlavní komponenta lineárně pozitivně kombinuje části těla, které nejsou apriorně vybaveny silnou vrstvou podkožního tuku -- předloktí, koleno a kotník. Naopak jde však o místa častých patologií a především podkožních edémů (otoků), zvláště u žen, neboť u nich jsou častější lymfatické edémy (lymfedémy) předloktí, (lýtek) a kolen typicky po některých gynekologických operacích zpravidla pro onkologickou primární příčinu. Jde o lymfedém předloktí a paže po ablaci mammy při karcinomu mammy a lymfedém dolní končetiny při gynekologických -ektomických operacích (hysterektomiích, tj. odnětích dělohy).


\begin{table}[H]
  \centering
  \begin{tabular}{lrrrrrr}
  \hline
  & ob. hrudníku & ob. břicha & ob. stehen & ob. předloktí & ob. kolene & ob. kotníku \\
  \hline
  obvod hrudníku &  & $<$ 0,0001 & $<$ 0,0001 & $<$ 0,0001 & 0,0005 & 0,0215 \\ 
  obvod břicha & $<$ 0,0001 &  & 0,0001 & 0,0001 & 0,0011 & 0,0057 \\ 
  obvod stehen & $<$ 0,0001 & 0,0001 &  & $<$ 0,0001 & 0,0002 & 0,0009 \\ 
  obvod předloktí & $<$ 0,0001 & 0,0001 & $<$ 0,0001 &  & 0,0011 & 0,0216 \\ 
  obvod kolene & 0,0005 & 0,0011 & 0,0002 & 0,0011 &  & 0,0171 \\ 
  obvod kotníku & 0,0215 & 0,0057 & 0,0009 & 0,0216 & 0,0171 &  \\ 
  \hline
  \end{tabular}
  \caption{Odhady hladin významnosti ($p$-hodnot) Henze-Zinklerova testu vícerozměrné normality pro jednotlivé proměnné \label{henze_zinkler_p_values}}
\end{table}

\begin{table}[H]
  \centering
  \begin{tabular}{lrrrrrr}
  \hline
  & PC1 & PC2 & PC3 & PC4 & PC5 & PC6 \\
  \hline
  obvod hrudníku & 0,412 & -0,435 & 0,420 & -0,239 & 0,047 & 0,636 \\ 
  obvod břicha & 0,398 & -0,501 & 0,057 & 0,618 & -0,233 & -0,388 \\ 
  obvod stehen & 0,420 & -0,047 & -0,647 & 0,047 & 0,625 & 0,095 \\ 
  obvod předloktí & 0,429 & 0,033 & 0,176 & -0,637 & 0,038 & -0,614 \\ 
  obvod kolene & 0,420 & 0,328 & -0,400 & -0,082 & -0,702 & 0,238 \\ 
  obvod kotníku & 0,368 & 0,670 & 0,458 & 0,382 & 0,242 & 0,043 \\ 
  \hline
  \end{tabular}
  \caption{Lineární koeficienty hlavních komponent pro jednotlivé proměnné (PC$i$ je $i$-tá hlavní komponenta pro $\forall i \in \{1, 2, \ldots, 6\}$) \label{rotation}}
\end{table}



\begin{table}[H]
  \centering
  \begin{tabular}{lrrrrrr}
  \hline
  & PC1 & PC2 & PC3 & PC4 & PC5 & PC6 \\
  \hline
  směrodatná odchylka & 2.084 & 0.786 & 0.601 & 0.562 & 0.451 & 0.397 \\ 
  proporce vysvětlené variability & 0.724 & 0.103 & 0.060 & 0.053 & 0.034 & 0.026 \\ 
  kumulativní proporce vysvětlené variability & 0.724 & 0.827 & 0.887 & 0.940 & 0.974 & 1.000 \\ 
  \hline
  \end{tabular}
  \caption{Vlastnosti hlavních komponent (PC$i$ je $i$-tá hlavní komponenta pro $\forall i \in \{1, 2, \ldots, 6\}$) \label{importance}}
\end{table}


\begin{figure}[H]
  \centering
  \includegraphics[width = 0.7\hsize]{%
    scree_plot.eps%
  }
  \caption{%
    Diagram popisující podíl vysvětlené variability prostřednictvím dané hlavní komponenty\label{scree_plot}%
  }
\end{figure}


\subsection{Závěr}

Byla ověřena jedno- i vícerozměrná normálnost vstupních dat. Předpoklad normality by byl u všech měřených proměnných obtížně udržitelný, pokud by data vstoupila do metody citlivé na normální rozložení. Pak by bylo nutné data transformovat, např. logaritmováním, eventuálně použít robustní protějšek citlivé metody.

Byla identifikována pozorování podezřelé z odlehlosti (od zbylých hodnot). Velikost těchto pozorování však nebyla nápadně jiná než ve zbytku výběru, proto se pravděpodobně u těchto pozorování jedná jen o širší variantu normy.

Analýza hlavních komponent ukázala možnost redukce systému proměnných na jednu až dvě lineární kombinace (komponenty) původních proměnných, aniž by došlo k významné ztrátě informace.


\section{Apendix}

Zde je uveden kód v jazyce \textsf{R}, ve kterém byly zpracovávány veškeré výpočty a rovněž generovány diagramy.

\bigskip

\scriptsize
```{r, echo = TRUE, eval = FALSE}

###############################################################################
###############################################################################
###############################################################################

## instaluji a loaduji balíčky ------------------------------------------------

invisible(
    lapply(c(
            "xtable",
            "openxlsx",
            "foreign",
            "MVN"
        ),
        function(package){
            
            if(!(package %in% rownames(installed.packages()))){
                
                install.packages(
                    package,
                    dependencies = TRUE,
                    repos = "http://cran.us.r-project.org"
                )
                
            }
            
            library(package, character.only = TRUE)
            
        }
    )
)


## ----------------------------------------------------------------------------

###############################################################################

## nastavuji handling se zipováním v R ----------------------------------------

Sys.setenv(R_ZIPCMD = "C:/Rtools/bin/zip") 


## ----------------------------------------------------------------------------

###############################################################################

## nastavuji pracovní složku --------------------------------------------------

while(!"__domaci_ukol_1__.R" %in% dir()){
    setwd(choose.dir())
}

mother_working_directory <- getwd()


## ----------------------------------------------------------------------------

###############################################################################

## vytvářím posložky pracovní složky ------------------------------------------

setwd(mother_working_directory)

for(my_subdirectory in c("vstupy", "vystupy")){
    
    if(!file.exists(my_subdirectory)){
        
        dir.create(file.path(
            
            mother_working_directory, my_subdirectory
            
        ))
        
    }
    
}


## ----------------------------------------------------------------------------

###############################################################################

## loaduji data ---------------------------------------------------------------

setwd(
    paste(mother_working_directory, "vstupy", sep = "/")
)

my_data <- data.frame(
    
    setNames(
        object = read.spss(    
            file = "du1_30.sav",
            to.data.frame = TRUE
        ),
        nm = c(
            "id",
            "obvod hrudníku",
            "obvod břicha",
            "obvod stehen",
            "obvod předloktí",
            "obvod kolene",
            "obvod kotníku"
        )
    ),
    check.names = FALSE
    
)

setwd(mother_working_directory)


## ----------------------------------------------------------------------------

###############################################################################

## Exploratory Data Analysis --------------------------------------------------

#### nejdříve vytvářím diagram závislostí jednotlivých proměnných mezi
#### sebou --------------------------------------------------------------------

setwd(paste(mother_working_directory, "vystupy", sep = "/"))

cairo_ps(
    file = "scatterplot_matrix.eps",
    width = 8,
    height = 8,
    pointsize = 14
)

par(mar = c(1.1, 1.1, 0.1, 0.1))


pairs(
    my_data[, grepl("obvod", colnames(my_data))],
    panel = "panel.smooth"
)

dev.off()

setwd(mother_working_directory)


#### --------------------------------------------------------------------------

#### nyní vytvářím pro každou spojitou proměnnou boxplot, histogram
#### a QQ-plot ----------------------------------------------------------------

setwd(paste(mother_working_directory, "vystupy", sep = "/"))

for(my_variable in colnames(my_data)[grepl("obvod", colnames(my_data))]){
    
    #### boxploty -------------------------------------------------------------
    
    cairo_ps(
        file = paste(
            gsub(
                " ",
                "_",
                iconv(my_variable, to = "ASCII//TRANSLIT")
            ),
            "_boxplot.eps",
            sep = ""
        ),
        width = 5,
        height = 5,
        pointsize = 18
    )
    
    par(mar = c(4.1, 4.1, 0.5, 0.3))
    
    boxplot(
        x = my_data[, my_variable],
        col = "lightgrey",
        xlab = "soubor žen",
        ylab = paste(
            my_variable,
            " [cm]",
            sep = ""
        )
    )
    
    dev.off()
    
    
    #### QQ-ploty -------------------------------------------------------------
    
    cairo_ps(
        file = paste(
            gsub(
                " ",
                "_",
                iconv(my_variable, to = "ASCII//TRANSLIT")
            ),
            "_qqplot.eps",
            sep = ""
        ),
        width = 5,
        height = 5,
        pointsize = 18
    )
    
    par(mar = c(4.1, 4.1, 0.5, 0.3))
    
    qqnorm(
        y = my_data[, my_variable],
        xlab = "teoretické kvantily",
        ylab = "výběrové kvantily",
        main = ""
    )
    
    qqline(
        y = my_data[, my_variable],
        col = "red"
    )
    
    dev.off()
    
    
    #### histogramy -----------------------------------------------------------
    
        cairo_ps(
        file = paste(
            gsub(
                " ",
                "_",
                iconv(my_variable, to = "ASCII//TRANSLIT")
            ),
            "_histogram.eps",
            sep = ""
        ),
        width = 5,
        height = 5,
        pointsize = 18
    )
    
    par(mar = c(4.1, 4.1, 0.5, 0.3))
    
    hist(
        x = my_data[, my_variable],
        col = "lightgrey",
        xlab = paste(
            my_variable,
            " [cm]",
            sep = ""
        ),
        ylab = "absolutní četnosti",
        main = ""
    )
    
    dev.off()
    
}

setwd(mother_working_directory)


#### do konzole tisknu, která pozorování dané proměnné jsou suspektně
#### odlehlá ------------------------------------------------------------------

for(my_variable in colnames(my_data)[grepl("obvod", colnames(my_data))]){
    
    print("################################################")
    
    print(
        paste(
            "Suspektně odlehlé proměnné '",
            my_variable,
            "':",
            sep = ""
        )
    )
    
    print("-- dolní odlehlé:")
    print(
        which(
            my_data[, my_variable] < quantile(
                my_data[, my_variable],
                probs = 1/4,
                names = FALSE
            ) - 1.5 * (
                quantile(
                    my_data[, my_variable],
                    probs = 3/4,
                    names = FALSE
                ) - quantile(
                    my_data[, my_variable],
                    probs = 1/4,
                    names = FALSE
                )
            )
        )
    )
    
    print("-- horní odlehlé:")
    print(
        which(
            my_data[, my_variable] > quantile(
                my_data[, my_variable],
                probs = 3/4,
                names = FALSE
            ) + 1.5 * (
                quantile(
                    my_data[, my_variable],
                    probs = 3/4,
                    names = FALSE
                ) - quantile(
                    my_data[, my_variable],
                    probs = 1/4,
                    names = FALSE
                )
            )
        )
    )
    
}


#### počítám p-hodnoty Kolmogorova-Smirnova testu a Shapiro-Wilkova testu -----

my_p_values <- NULL

for(my_variable in colnames(my_data)[grepl("obvod", colnames(my_data))]){
    
    my_p_values <- rbind(
        
        my_p_values,
        c(
            suppressWarnings(
                ks.test(my_data[, my_variable], y = "pnorm")$p.value
            ),
            shapiro.test(my_data[, my_variable])$p.value
        )
        
    )
    
    rownames(my_p_values)[
        dim(my_p_values)[1]
    ] <- my_variable
    
    colnames(my_p_values) <- c(
        "p_level_kolmogorov",
        "p_level_shapiro"
    )
    
}

print(
    xtable(
        my_p_values,
        align = rep("", ncol(my_p_values) + 1),
        digits = 4
    ),
    floating = FALSE,
    tabular.environment = "tabular",
    hline.after = NULL,
    include.rownames = TRUE,
    include.colnames = TRUE
)


#### vykresluji contour diagramy bivariantní normality ------------------------

setwd(paste(mother_working_directory, "vystupy", sep = "/"))

cairo_ps(
    file = "bivariant_normality_matrix.eps",
    width = 10,
    height = 10,
    pointsize = 12
)

par(mar = c(4.1, 4.1, 2.1, 2.1))
par(mfrow = c(6, 6))

for(i in 2:7){
    
    for(j in 2:7){
        
        if(i == j){
            
            plot(
                0,
                type = "n",
                axes = FALSE,
                ann = FALSE
            )
            
        }else{
            
            mvnPlot(
                hzTest(my_data[, c(i, j)]),
                type = "contour",
                default = TRUE
            )
            
        }
        
    }
    
}

dev.off()


cairo_ps(
    file = "bivariant_normality_perspective_matrix.eps",
    width = 10,
    height = 10,
    pointsize = 14
)

par(mar = c(0.1, 0.1, 0.1, 0.1))
par(mfrow = c(6, 6))

for(i in 2:7){
    
    for(j in 2:7){
        
        if(i == j){
            
            plot(
                0,
                type = "n",
                axes = FALSE,
                ann = FALSE
            )
            
        }else{
            
            mvnPlot(
                hzTest(my_data[, c(i, j)]),
                type = "persp",
                default = TRUE,
                ylab = "",
                yaxt='n'
            )
            
        }
        
    }
    
}

dev.off()

setwd(mother_working_directory)


#### zkoumám outliery ---------------------------------------------------------

my_outliers <- mvOutlier(
    my_data[, grepl("obvod", colnames(my_data))],
    qqplot = TRUE,
    method = "adj.quan",
    label = TRUE
)

rownames(my_outliers$newData)[as.logical(my_outliers$outlier[, "Outlier"])]
    # které indexy jsou vícerozměrně odlehlé?
    
my_outliers$outlier[, "Mahalanobis Distance"][
    as.logical(my_outliers$outlier[, "Outlier"])
]   # jak velké mají Mahalanobisovy distance


#### vytvářím tabulku p-hodnot Henze-Zirklerova testu -------------------------

henze_zinkler_p_values <- matrix(rep(0, 6 * 6), nrow = 6)

for(i in 2:7){
    
    for(j in 2:7){
        
        if(i == j){
            
            henze_zinkler_p_values[i - 1, j - 1] <- 1.0
            
        }else{
            
            henze_zinkler_p_values[i - 1, j - 1] <- attr(
                hzTest(my_data[, c(i, j)]), "p.value"
            )
            
        }
        
    }
    
}

colnames(henze_zinkler_p_values) <- colnames(my_data)[
    grepl("obvod", colnames(my_data))
]

rownames(henze_zinkler_p_values) <- colnames(my_data)[
    grepl("obvod", colnames(my_data))
]

print(
    xtable(
        henze_zinkler_p_values,
        align = rep("", ncol(henze_zinkler_p_values) + 1),
        digits = 4
    ),
    floating = FALSE,
    tabular.environment = "tabular",
    hline.after = NULL,
    include.rownames = TRUE,
    include.colnames = TRUE
)


## ----------------------------------------------------------------------------

###############################################################################

## zkouším PCA ----------------------------------------------------------------

#### kovarianční matice -------------------------------------------------------

cov(my_data[, grepl("obvod", colnames(my_data))])


#### modeluji PCA -------------------------------------------------------------

my_pca <- prcomp(
    my_data[, grepl("obvod", colnames(my_data))],
    center = TRUE,
    scale. = TRUE
)


#### tisknu sumář PCA ---------------------------------------------------------

summary(my_pca)

my_pca[["rotation"]]

print(
    xtable(
        my_pca[["rotation"]],
        align = rep("", ncol(my_pca[["rotation"]]) + 1),
        digits = 3
    ),
    floating = FALSE,
    tabular.environment = "tabular",
    hline.after = NULL,
    include.rownames = TRUE,
    include.colnames = TRUE
)

print(
    xtable(
        summary(my_pca)[["importance"]],
        align = rep("", ncol(summary(my_pca)[["importance"]]) + 1),
        digits = 3
    ),
    floating = FALSE,
    tabular.environment = "tabular",
    hline.after = NULL,
    include.rownames = TRUE,
    include.colnames = TRUE
)


#### tisknu scree-plot --------------------------------------------------------

#screeplot(my_pca)

setwd(paste(mother_working_directory, "vystupy", sep = "/"))

cairo_ps(
    file = "scree_plot.eps",
    width = 8,
    height = 5,
    pointsize = 12
)

par(mar = c(4.1, 4.1, 0.5, 0.3))

plot(
    summary(my_pca)[["importance"]]["Proportion of Variance", ],
    type = "b",
    xlab = "číslo hlavní komponenty",
    ylab = "podíl vysvětlené variability"
)

dev.off()

setwd(mother_working_directory)


## ----------------------------------------------------------------------------

###############################################################################
###############################################################################
###############################################################################








```
\normalsize


\section{Reference}

\printbibliography





